【裁判字號】    92,台上,1733
【裁判日期】    920814
【裁判案由】    損害賠償
【裁判全文】
最高法院民事判決                              九十二年度台上字第一七三三號
    上  訴  人  丁 ○ ○
                戊○○○
    共      同
    訴訟代理人  吳 啟 勳律師
    被 上訴 人  丙 ○ ○
                乙 ○ ○
    共      同
    訴訟代理人  黃 金 龍律師
    被 上訴 人  甲 ○ ○
右當事人間請求損害賠償事件，上訴人對於中華民國九十年十二月十八日台灣高等法
院台南分院第二審判決（九十年度重上字第五七號），提起上訴，本院判決如左：
    主  文
上訴駁回。
第三審訴訟費用由上訴人負擔。
    理  由
本件上訴人主張：伊於民國八十二年四月一日向被上訴人乙○○、丙○○及被上訴人
甲○○之父黃炳坤（按黃炳坤已於八十九年十月二十五日死亡，由被上訴人甲○○於
第一審聲明承受訴訟）三人購買坐落嘉義市○○○段四一五之一四七號土地（下稱系
爭土地），雙方約定每坪新台幣（下同）二十萬元總價金為七百三十八萬元，並已支
付完畢，且以上訴人戊○○○名義辦竣所有權移轉登記。惟因當時被上訴人在毗鄰之
同段四一五之一四九地號土地上興建之「博愛庭園大樓」（下稱系爭大樓），其地下
室車道出入口部分占用系爭土地，伊乃要求被上訴人立下切結書，由被上訴人保證系
爭大樓地下室車道僅占用一小部分，及系爭土地日後得以建築房屋使用，且被上訴人
願以系爭大樓地下室之一個車庫供伊使用，以彌補占用土地。然經測量規劃始發現，
系爭土地被占用約有十坪，致依建築法令之規定不能興建房屋。嗣雖經屢次催請被上
訴人出面解決，惟均置之不理。而本件被上訴人以立切結書之方式，使伊陷於錯誤而
予以購買，其行為顯已構成詐欺行為，伊得依民法第九十二條之規定撤銷承買之意思
表示。另被上訴人保證系爭土地確能供「地主蓋房屋使用」，然遭占用之土地多達約
有十坪，被上訴人顯僅為一部給付，亦屬不完全給付，其給付對伊已無利益，伊依不
完全給付之規定，自得解除買賣契約請求返還價金。又因系爭土地有嚴重瑕疵，伊依
物之瑕疵擔保之規定，亦得解除上開契約。本件買賣當時，出賣人即黃炳坤稱其代理
被上訴人丙○○及乙○○，並出示該二人之印鑑證明、土地所有權狀等物，故縱黃炳
坤無權代理其餘被上訴人，亦構成表見代理，應負授權人之責任等情。爰本於民法第
二百五十九條之規定，求為命被上訴人連帶返還伊七百三十八萬元，並加計法定遲延
利息之判決。
被上訴人乙○○及丙○○則以：因黃炳坤向伊表示要承購系爭土地，其始將印鑑證明
交付，買賣契約書上印章係一起於代書處蓋章，目的係欲將系爭土地之應有部分出賣
給黃炳坤。況上訴人所提出之切結書明載：「立約人黃炳坤」，並無伊之名義，或黃
炳坤有為其「代理」意旨之表明，故系爭土地買賣係存在於上訴人與黃炳坤之間，殊
無表見代理之事實。再者，上訴人對於系爭土地下面由大樓地下室車輛出入口使用情
形、位置及大小，均已明知，且黃炳坤復為此應上訴人之請求書立切結書一紙，且為
補償該瑕疵，復無條件讓出車庫一位予上訴人使用，亦為上訴人所同意，顯見系爭土
地買賣，乃由黃炳坤與上訴人合意成立，與伊無關等語；被上訴人甲○○則以：上訴
人對於系爭大樓地下停車場侵占其所有之系爭土地早已知情，嗣後伊父黃炳坤又補貼
十萬元與上訴人，上訴人不應為本件請求等語。資為抗辯。
原審審理結果，以：查本件系爭土地原為被上訴人乙○○、丙○○及甲○○之父黃炳
坤三人所共有，嗣上訴人買受系爭土地後，即以上訴人戊○○○名義，辦理所有權移
轉登記完畢之事實，固據上訴人提出土地登記簿謄本、土地建築改良物買賣所有權移
轉契約書及地籍圖謄本為證，且為被上訴人所不爭執。惟本件確係由黃炳坤與上訴人
訂定系爭土地買賣契約，至被上訴人丙○○、乙○○二人則僅係將其就系爭土地所有
之應有部分出售予黃炳坤，並未與上訴人成立系爭土地之買賣契約，案經證人即代書
何王靜月證稱無訛，自屬真實。是被上訴人乙○○及丙○○辯稱，系爭土地買賣契約
之當事人僅黃炳坤與上訴人等語，尚非虛妄，應堪採信。又切結書上所載之立約人部
分僅署名「黃炳坤」及住址，並未確切表明記載有被上訴人乙○○及丙○○，或任何
有關「代理」之意旨，有前揭切結書影本可稽。再者，本件被上訴人乙○○及丙○○
僅係將系爭土地所有之應有部分出售於黃炳坤，惟並未與上訴人成立系爭土地之買賣
契約，且上訴人又不能提出其他確切之證據，足資證明被上訴人乙○○及丙○○有由
自己之行為表示以代理權授與黃炳坤之情形，自尚不能徒憑前揭渠等有將印鑑及印鑑
證明交付與黃炳坤之事實，即遽採為有構成表見代理之認定依據。另黃炳坤於八十二
年五月二十六日之所以書立切結書，乃起因於上訴人於八十二年四月一日購買系爭土
地當時，黃炳坤曾引領上訴人實地察看系爭土地，並說明詳情，且成交後並鑑界點交
。惟因發見系爭大樓及車道出入口有占用系爭土地之情況，為補償該瑕疵所致，為上
訴人所不爭執。再參以前揭切結書所載之內容，顯然上訴人對於系爭土地下面由大樓
地下室車輛出入口使用情形、位置及大小，均已明知，應無疑義。況依該切結書內容
所載，黃炳坤亦顯無保證系爭車道占用面積多寡及得否供建築房屋使用之情形，甚至
更以出讓該系爭大樓地下停車場一處與上訴人使用，以為瑕疵之補償，並經上訴人之
同意。此外，上訴人又不能提出其他確切之證據足資證明黃炳坤及被上訴人有何施以
欺罔手段，致其陷於錯誤之情形。自仍不能徒憑前揭切結書，即遽採為有利上訴人之
認定。至系爭大樓及車道確有分別有占用系爭土地，即如原判決附圖（下稱附圖）所
示編號Ｃ部分、面積○‧○○○二公頃，及編號Ａ部分、面積○‧○○二六公頃，且
系爭土地經測量係屬畸零地，依台灣省畸零地使用規則第三條、第七條之規定，不得
申請建造執照以供建築房屋之事實，業經第一審勘驗現場查明屬實，製有勘驗筆錄、
現場圖及囑託嘉義市地政事務所測製複丈成果圖可按，並為上訴人所不爭執。復有嘉
義市政府工務局九十年一月十七日（九十）嘉市工局建字第五一六號及九十年三月七
日（九十）嘉市工局建字第一六七八○號函可稽，堪信真實。惟毗鄰系爭土地之系爭
大樓基地，原均係被上訴人乙○○、丙○○與黃炳坤所共有之同段四一五之三號土地
，嗣該基地上經興建系爭大樓及地下室車道，隨即於同年十二月十二日自同段四一五
之三號土地分割出系爭土地及該系爭大樓所坐落之基地，有土地登記謄本可參。而上
訴人係於八十二年四月一日始購買系爭土地，並於同年四月三十日辦畢所有權移轉登
記，並管領迄今，其於買受系爭土地時，確曾至現場查勘土地現狀，為上訴人所不爭
。顯見系爭大樓及車道分別有占用系爭土地之前揭瑕疵，確於本件買賣契約成立生效
時即已存在，並非於契約成立後始生之瑕疵。揆諸以買賣標的物如係特定物，其瑕疵
雖於契約成立時既已存在，就出賣人言，將該特定之標的物交付，即屬依債務本旨而
為給付，對於物之瑕疵則係依瑕疵擔保負其責任，尚不構成不完全給付。即僅於瑕疵
係於契約成立後發生者，因其給付不完全，始同時發生債務不履行責任以觀，本件上
訴人本於不完全給付，主張解除系爭土地之買賣契約，於法無據。再者上訴人既已明
知系爭土地有前揭遭系爭大樓及地下室車道占用部分系爭土地之瑕疵，卻仍予以買受
；同時嗣後出賣人黃炳坤尚書立切結書與上訴人戊○○○收執，並同意無條件提供系
爭大樓地下室車位一處以為補償，自亦難認當時之出賣人即黃炳坤有何故意不告知上
開瑕疵之情事，亦無疑義。且上訴人已經至現場察看並測量完畢，當認已充分知悉系
爭土地遭占用部分之面積、大小以及將來得否向主管機關申請建築等情始予買受，同
時黃炳坤亦已盡告知義務，亦堪認定，自仍不能僅憑被上訴人丙○○前揭之陳述及切
結書第三點所載之內容，即遽採為黃炳坤有故意不告知之認定依據，亦難令出賣人黃
炳坤或被上訴人乙○○及丙○○應負物之瑕疵擔保責任。再者本件買賣價金既高達七
百三十八萬元，則上訴人於管領系爭土地後，自應於六個月內儘速檢查有無其他瑕疵
。惟上訴人竟遲至八十九年四月間始通知黃炳坤及被上訴人乙○○、丙○○等有不得
申請建築之情事，上訴人之解除權或請求權亦已因於物之交付後六個月不行使而消滅
。末查系爭土地另遭他人占用興建如附圖所示編號Ｂ部分之建物，依據上訴人所出示
之切結書以觀，當時並無如附圖編號Ｂ部分所示之建物，且未提及此部分係被上訴人
甲○○所有。此外，上訴人又不能提出其他確切之證據足資證明係被上訴人所有。從
而，上訴人主張被上訴人應回復原狀，自屬於法無據。是本件上訴人本件請求為無理
由，不應准許云云。為其心證之所由得，並說明兩造其餘攻擊防禦方法不予審酌之理
由，爰將第一審所為上訴人敗訴判決予以維持，駁回上訴人之上訴，經核於法並無違
誤。上訴論旨，就原審取捨證據、認定事實之職權行使，指摘原判決違背法令，求予
廢棄，非有理由。
據上論結，本件上訴為無理由。依民事訴訟法第四百八十一條、第四百四十九條第一
項、第七十八條，判決如主文。
中      華      民      國    九十二    年      八      月     十四     日
                              最高法院民事第五庭
                                  審判長法官  朱  錦  娟
                                        法官  顏  南  全
                                        法官  許  澍  林
                                        法官  葉  勝  利
                                        法官  劉  福  聲
      右正本證明與原本無異
                                              書  記  官
中      華      民      國    九十二    年      八      月    二十七    日
                                                                        Ｂ


司法院資訊處製作；財團法人民間司法改革基金會備份。
